【裁判字號】    91,聲判,63
【裁判日期】    920109
【裁判案由】    聲請交付審判
【裁判全文】
臺灣高雄地方法院刑事裁定                          九十一年度聲判字第六三號
    聲  請  人
    即 告訴 人  甲○○
    代  表  人  陳漢昇
    代  理  人  莊進祥  律師
    被      告  乙○○
右列聲請人因告訴被告侵占案件，不服臺灣高等法院高雄分院檢察署檢察長駁回再議
之處分（九十一年度上聲議字第三八四號），聲請交付審判，本院裁定如左：
    主  文
聲請駁回。
    理  由
一、聲請交付審判意旨如附件刑事聲請狀所載。
二、按告訴人不服上級法院檢察署檢察長或檢察總長認再議為無理由而駁回之處分者
    ，得於接受處分書後十日內委任律師提出理由狀，向該管第一審法院聲請交付審
    判；法院認為交付審判之聲請不合法或無理由者，應駁回之，刑事訴訟法第二百
    五十八條之一及第二百五十八條之三第二項前段分別定有明文。又法院於審查交
    付審判之聲請有無理由時，除認為告訴人所指摘不利被告之事證未經檢察機關詳
    為調查或斟酌，或不起訴處分書所載理由違背經驗法則、論理法則或其他證據法
    則，否則，不宜率予交付審判（法院辦理刑事訴訟案件應行注意事項第一百一十
    八項參照）；至上開所謂告訴人所指摘不利被告之事證未經檢察機關詳為調查，
    係指告訴人所提出請求調查之證據，檢察官未予調查，且若經調查，即足以動搖
    原偵查檢察官事實之認定及處分之決定，倘調查結果，尚不足以動搖原事實之認
    定及處分之決定者，仍不能率予交付審判。
三、本件聲請人即告訴人甲○○於民國八十九年五月二十五日以被告乙○○涉犯侵占
    罪，向臺灣高雄地方法院檢察署檢察官提出告訴，經該檢察署檢察官於九十年五
    月二十一日以八十九年度偵字第一一九０七號為不起訴處分後，聲請人不服，聲
    請再議，經臺灣高等法院高雄分院檢察長發回續行偵查，再經臺灣高雄地方法院
    檢察官於九十一年六月二十七日以九十年度偵續字第二四三號為不起訴處分，聲
    請人不服再度聲請再議，經臺灣高等法院高雄分院檢察署檢察長於九十一年八月
    十三日以九十一年度上聲議字第三八四號處分書以再議為無理由而駁回再議。
四、經查：
（一）按犯罪事實應依證據認定，無證據不得推定其犯罪事實，刑事訴訟法第一百五
      十四條定有明文。次按認定犯罪事實之證據，係指足以認定被告確有犯罪行為
      之積極證據而言，亦即認定不利於被告之事實，須依積極證據，苟積極證據不
      足為不利於被告事實之認定時，即應為有利於被告之認定，更不必有何有利之
      證據，此有最高法院二十九台上字第三一０五號、三十年台上字第八一六號刑
      事判例可資參照。又按刑法侵占罪之構成要件，須行為人有為自己或第三人不
      法所有之意圖始克成立。易言之，須行為人具有主觀之違法要素，而客觀上又
      有因持有他人之物，而易持有為所有之行為，其犯罪始能成立。
（二）系爭神像原係供奉於高雄市旗津區臨水宮，而於日據時代，因日本政府強制收
      買臨水宮，並將之拆除，臨水宮內之神像遂先移入甲○○置放，嗣於七十二年
      間興建臨水文物陳列館後，由臨水文物陳列館興建委員會開會後，更名為臨水
      宮管理委員會，並將系爭神像移至臨水文物陳列館，繼續供信徒祭拜，而乙○
      ○係於七十九年間擔任臨水文物陳列館之臨水宮管理委員會之主任委員等情，
      業據被告乙○○於偵查中供述綦詳，且為聲請人所不否認，並有證人即旗津甲
      ○○長老吳成科、陳漏從及蔡萬順於偵查時證述：系爭神像確於七十二年間自
      甲○○請到臨水文物陳列館等語明確。此外，復有系爭八尊神像照片八張、高
      雄市旗津區老人活動中心暨臨水文物陳列館興建協議書、及臨水夫人崇祀在台
      灣一文（收錄於臺灣文獻第四十二卷第一期第二三一頁至二三三頁）、高雄市
      旗津區公所八十年四月一日高市旗區民三字第一八七八號函等可資佐證，是上
      開事實，均堪以認定。依此，系爭八尊神像既原係臨水宮所有，而在臨水文物
      陳列館內供奉置放，繼續供信徒祭拜，該館興建委員會復更名為臨水宮管理委
      員會，冀延續臨水宮之信仰，而於被告乙○○擔任臨水宮管理委員會主任委員
      時，系爭神像復擺放臨水文物陳列館達七年之久，則被告乙○○於偵查中辯稱
      ：系爭神像原本即臨水宮所有，而臨水宮管理委員會即代表臨水宮等語，即非
      憑空虛言，被告主觀上既確信系爭神像為臨水宮所有，且臨水宮管理委員會即
      代表臨水宮，對系爭神像擁有所有權，則其主觀上並無侵占之不法所有意圖甚
      明。縱聲請人甲○○與被告乙○○就臨水宮管理委員會得否代表、管理臨水宮
      一節，雙方各執一詞，然此要屬民事之債務糾葛，應循民事訴訟之方式解決。
（三）又系爭八尊神像，於八十九年五月十六日，再經高雄市政府民政局強制搬遷至
      旗津區公所，嗣再將系爭神像搬遷至高雄市政府民政局文獻委員會保管，於八
      十九年五月十九日，由當時擔任臨水文物陳列館之臨水宮管理委員會主任委員
      之乙○○簽立切結書領回等情，亦據被告乙○○於偵查中供稱：系爭神像遭強
      制搬遷後，因伊當時擔任臨水宮管理委員會主委，故高雄市政府民政局要求伊
      領回系爭神像，並有簽立切結書等語明確，核與證人即當時高雄市政府民政局
      文獻委員會主任委員黃順明於偵查中證述：因為臨水宮是文物陳列館，不適合
      擺放神像，因此要將系爭神像搬離，嗣後搬至旗津區公所四樓，後來伊有要求
      乙○○簽立切結書領回，至於所有權歸屬問題，則由當事人循法律途徑解決等
      語相符，並有乙○○簽立之切結書、八十九年五月十六日強制搬遷現場照片九
      張可資佐證，是上開事實，堪以認定。依此，系爭神像既係自臨水文物陳列館
      所搬遷，則被告乙○○基於臨水文物陳列館之「臨水宮管理委員會」主委之職
      務，向主管機關高雄市政府民政局文獻委員會簽立切結書後，由該會主任委員
      黃順天交付而領回，根據該切結書內容，被告對系爭神像自應負妥善保管之責
      ，縱聲請人向被告請求返還系爭神像，但在系爭神像所有權未明之情況下，被
      告乙○○自無須返還系爭神像，是在系爭神像係由主管機關交付被告保管，而
      系爭神像之所有權未明之情況下，自難以被告受聲請人請求返還系爭神像時，
      拒不返還之行為，即遽認被告主觀上有何不法所有之意圖。
      綜上，被告乙○○就系爭神像既無不法所有之意圖，其所為即與刑法侵占罪之
      犯罪構成要件有間，是本件純屬民事糾葛之範疇，應另尋民事程序解決。此外
      ，復查無其他積極證據足資認定被告有何聲請人指摘之侵占犯行，因此，檢察
      官因認被告罪嫌尚有不足，而為不起訴處分，其採證與認事，尚無違背經驗法
      則、論理法則與證據法則之處。
五、至於聲請意旨雖以：臨水宮與臨水宮管理委員會是否為同一組織、臨水宮迄今曾
    否復建以及陳漢昇是否曾同意出任臨水宮管理委員常務委員等事項均尚待調查等
    語，因認本案應予交付審判云云，然查本案檢察官係以被告主觀上並無不法所有
    之意圖，而認被告罪嫌不足，而聲請人聲請調查之事項，即便屬實，亦僅能證明
    被告客觀上有持有他人之物，而易持有為所有之行為，對其主觀上有無不法所有
    意圖之認定並無影響，其所聲請調查之證據尚不足以動搖原偵查檢察官關於事實
    之認定及處分之決定，則聲請人據此聲請交付審判，亦難認有理由。
六、綜上所述，台灣高雄地方法院檢察署檢察官以被告乙○○犯罪嫌疑不足予以不起
    訴處分及台灣高等法院高雄分院檢察署檢察長駁回告訴人再議之聲請，其認事採
    證均無不當。告訴人聲請本件交付審判為無理由，應予駁回。
據上論斷，應依刑事訴訟法第二百五十八條之三第二項前段，裁定如主文。
中      華      民      國    九十二      年      一      月    九     日
                                  臺灣高雄地方法院刑事第六庭
                                      審判長法  官    李政庭
                                            法  官    周玉群
                                            法  官    邱泰錄
右正本證明與原本無異。
不得抗告。
                    書記官    林慧君
中    華    民    國      九十二      年      一      月      九      日


司法院資訊處製作；財團法人民間司法改革基金會備份。
